臺灣高等法院刑事判決　　　　　　　　 94年度上易字第598號
上　訴　人　臺灣士林地方法院檢察署檢察官
被　　　告　乙○○
上列上訴人，因被告侵占等案件，不服臺灣士林地方法院92年易
字第542號，中華民國94年2月25日第一審判決（起訴案號：臺灣
士林地方法院檢察署92年度偵緝字第377 號），提起上訴，本院
判決如下：
    主  文
上訴駁回。
    理  由
一、公訴意旨略以：被告乙○○於民國90年12月間受僱於甲○○
    所經營川淞企業有限公司（設臺北縣三重市○○○街308 之
    2 號，下稱川淞公司）任業務員，基於意圖為自己不法所有
    之概括犯意，(一)先對外佯稱為川淞公司負責人，並利用業務
    之便，再與他人合夥另開設淯菘水電工程公司（下稱淯菘公
    司），除先以淯菘公司之名義，於90年12月至91年2 月間，
    大量向川淞公司詐買南亞PVC 管等物，計約新臺幣（下同）
    330,560 元，得手後供己花用外；(二)復以川淞公司業務員身
    分，於91年1 月間，以川淞公司急需添購電線、水管為由，
    向彭仁俊所經營良興行（設新竹縣竹東鎮○○路○段338號）
    詐購電線、水管、日光燈等物，共計15,000元，得手後供己
    花用；迨彭仁俊向其催討前開15,000元之債務時，乙○○又
    以良興行急需添購吊桿、角鐵為由，使川淞公司陷於錯誤，
    於91年4月間，向川淞公司進價值約19,044 元之吊桿、角鐵
    等物，用以抵償其向良興行所購之債務，嗣川淞公司向良興
    行催討債務時，始知受害；(三)91年4 月間，乙○○又以相同
    手法，以通用水電行（設新竹縣竹北市○○路280 號）需購
    買南亞PVC 管等物為由，向川淞公司訂貨，復而向川淞公司
    進價值約74,438 元之南亞PVC管等物交予通用水電行，並於
    收得該款侵占入己後即一去不返，嗣川淞公司向通用水電行
    催討債務時，始悉受害。因認被告連續涉犯刑法第339條第1
    項詐欺取財罪（事實(一)、(二)部分）及同法第336條第2項業務
    侵占罪（事實(三)部分）云云。
二、按犯罪事實應依證據認定之，無證據不得認定犯罪事實，為
    刑事訴訟法第154條第2項定有明文。次按，認定不利於被告
    之事實，須依積極證據，苟積極證據不足為不利於被告事實
    之認定時，即應為有利於被告之認定，更不必有何有利證據
    （參照最高法院有30年上字第816 號判例意旨）。再按，刑
    法第339條第1項詐欺罪之成立，以意圖為自己或第三人不法
    之所有，以詐術使人將本人或第三人之物交付為要件，所謂
    以詐術使人交付，必須被詐欺人因其詐術而陷於錯誤，若其
    所用方法，不能認為詐術，亦不致使人陷於錯誤，即不構成
    該罪（參照最高法院46年臺上字第260 號判例意旨）。又按
    ，刑法第336條第2項之業務侵占罪，係以意圖為自己或第三
    人不法之所有，而侵占自己對於業務上所持有之他人之物為
    要件。本件公訴人認被告乙○○涉有連續詐欺取財及業務侵
    占之犯行，無非係以：告訴人甲○○指述、證人彭仁俊證詞
    、客戶對帳單14紙、第一商業銀行支票影本1張、統一發票4
    份，資為論據。
三、本院及原審先後訊據被告乙○○，固坦承有擔任川淞公司（
    按，川淞公司與顯雄企業有限公司負責人相同，均為甲○○
    ）之業務員，負責對外招攬生意之事實，惟堅決否認有連續
    詐欺取財及業務侵占犯行，就起訴事實(一)部分辯以：其並未
    與他人合夥設立淯菘公司（原名宏浚公司），只是幫淯菘公
    司負責人丙○○介紹生意，向國群水電工程有限公司（下稱
    國群公司）鄭玉山，統包渠位於新竹縣竹東鎮的水電工程，
    其再抽取部分佣金。又其雖有將支票借予丙○○使用，但未
    與他合夥營商。淯菘公司透過其向川淞公司所訂購貨物，貨
    款共330,560 元，是因為後來丙○○倒帳，找不到人，貨款
    也收不到。就起訴事實(二)部分辯稱：其有用川淞公司名義向
    良興行彭仁俊叫貨，貨款共15,000元，也是代替淯菘公司丙○○訂貨，劉某答應工程做完後，會分一點利潤給被告。另
    因良興行是被告以前就認識的客戶，所以有向川淞公司買貨
    ，良興行應付貨款19,044元已結清。就起訴事實(三)部分則以
    ：其有幫淯菘公司向通用水電行郭智明訂貨，而通用水電行
    透過其向川淞公司買貨，應付貨款74,438元部分，其並未去
    向通用水電行收取，該筆貨款是川淞公司自己派人去向通用
    水電行收的，其未侵占該貨款云云。經查：
(一)起訴事實(一)部分：
    (1)起訴事實認被告先對外佯稱為川淞公司負責人，並利用業
      務之便，再與他人合夥另開設淯菘公司乙節，雖經證人即
      川淞公司負責人甲○○於偵查中、原審及本院時先後證述
      ：被告事後在我跟他催討淯菘公司積欠貨款時，有承認其
      為淯菘公司合夥人等語在卷（參見原審卷一第96頁、本院
      卷80頁），然為被告明確否認，證人即國群公司負責人鄭
      玉山、通用水電行負責人郭智明亦分別結稱：不知被告有
      在淯菘公司擔任合夥人、業務員或其他職位等語明確，而
      證人甲○○亦無法提出證據，可證明被告有合夥開設淯菘
      公司（參見原審卷一第98頁），可見起訴書此部分所指，
      除證人甲○○片面指證外，並無其他積極證據足佐認被告
      與淯菘公司之設立或經營，有何關聯。
    (2)次查，淯菘公司係經由被告介紹，向國群公司承包新竹縣
      竹東鎮工地之水電工程，淯菘公司因施工需要，自90年12
      月份起至91年2 月間，陸續向被告任職川淞公司購買南亞
      PVC管等物，合計貨款330,560元（即90年12 月份267,456
      元，91年1月份55,166元，91年2 月份7,938元），由川淞
      公司按月份開立買受人為國群公司之統一發票予淯菘公司
      ，淯菘公司再向上包商國群公司請款，但淯菘公司迄今未
      將款項給付予川淞公司之事實，業據被告供述及證人甲○○、鄭玉山結證在卷，並有顯雄公司90年12月份至91年 2
      月份之客戶對帳單、川淞公司開立統一發票3 紙附卷可稽
      ，互核相符，此部分事實，自堪認定。
    (3)茲按，淯菘公司承包水電工程後，為施工需要，購買相關
      貨物，實為經商之需，而被告身為川淞公司業務員，對外
      向淯菘公司招攬業務，向川淞公司購買貨品，亦與常理不
      悖，均符合一般社會正常交易行為。況且，證人甲○○亦
      結稱：是被告招攬回來的生意，因為相信被告，所以伊願
      意陸續出貨，330,560 元貨款部分，伊有問被告，他說有
      向淯菘公司催討，但沒有收回來，後來伊陸續有向淯菘公
      司催討，對方也有還，但至目前為止，並沒有還清，伊也
      找不到丙○○的人等語在卷，顯見證人甲○○係評估之後
      ，始願出賣貨物予淯菘公司，再由淯菘公司據以施作於上
      揭工地工程，被告並無施用詐術，川淞公司亦未陷於錯誤
      ，均甚灼然。縱然淯菘公司事後未能清償貨款，依被告及
      證人甲○○所述，負責人丙○○亦未積極出面解決債務，
      此由證人丙○○經原審以證人身分傳喚、拘提結果，本院
      先後多次傳喚結果，均未到案等情觀之，亦可證其事後確
      已避不見面，可見被告上開所辯，尚非無憑，然此乃因人
      之經濟能力變化莫測，經營公司亦仰賴相關廠商、客戶如
      期付款，惟此一債務不履行之客觀事實，或僅係單純資金
      週轉不靈所致，縱係事後不能給付或遲延給付，應係民事
      債務不履行問題，被告既為業務員，其招攬生意乃正常之
      舉，尚難遽以推論被告自始即有詐欺故意，或有施用詐術
      之行為。
(二)起訴事實(二)部分：
    (1)被告於91年1 月間，以川淞公司名義，代淯菘公司向良興
      行訂購電線、水管、日光燈等貨物，貨款為15,000元，另
      因良興行為被告先前認識之客戶，91年4 月間，由良興行
      負責人彭仁俊以電話方式向被告任職川淞公司訂購19,044
      元吊桿、角鐵等貨品，嗣經甲○○、彭仁俊會算後，由良
      興行開立票號SB0000000號、發票日91年5月31日、付款人
      為第一商業銀行竹東分行、面額為4,000元支票1紙予川淞
      公司，以供清償債務之事實，業據被告供述在卷，核與證
      人甲○○、彭仁俊結證情節相符，並有顯雄公司即川淞公
      司91年4月份客戶對帳單、良興行簽發之4,000元支票1紙
      在卷可稽。
    (2)被告向良興行所買受15,000元電線、水管、日光燈等物，
      金額非鉅，而良興行購買之19,044元吊桿、角鐵，有客戶
      明細單可憑，查均屬正常交易，且15,000元貨物係由被告
      代訂，使用至淯菘公司工地工程，19,044元部分，則係良
      興行彭仁俊親自訂貨，被告並未施用詐術而詐得貨物，出
      賣人之一方亦均無陷於錯誤而交付貨物可言。至貨款未付
      部分，係因實際取得貨物之淯菘公司，其負責人丙○○事
      後拒不出面處理，而良興行主觀上認為因被告代訂貨物，
      須負全責，故主張以19,044元貨物抵債，僅願再支付差額
      4,000 元，此有證明書及彭仁俊證詞可憑，然此終究屬於
      履行債務方式爭議而已，尚難遽認與詐欺行為有何相關。
(三)起訴事實(三)部分：
    (1)川淞公司於91年4月出售南亞PVC管予通用水電行，貨款為
      74,438元等情事，業據被告供承明確，並經證人甲○○、
      通用水電行負責人郭智明結證屬實，且有川淞公司即顯雄
      公司91年4 月份客戶對帳單附卷可按，此部分買賣事實，
      洵堪認定。
    (2)證人甲○○結證：伊公司貨款是採月結方式，有時是業務
      員直接去廠商處收貨款支票，有時是廠商直接將貨款支票
      寄到公司，並沒有用匯款，也沒有用現金交易；91年4 月
      ，通用水電行向川淞公司購買74,438元貨物是被告去招攬
      的，但貨款後來是伊去收的，並不是被告去向通用水電行
      收款74,438元，沒有繳回公司等語在卷，質以證人郭智明
      亦結稱：被告並未代表川淞公司、顯雄公司來收過現金或
      支票等語明確，互核一致，堪認被告上開辯解實在，可見
      ，該筆74,438元貨款乃由川淞公司人員前往向通用水電行
      郭智明收取，並非由被告取得，該筆貨款顯與被告無涉，
      是被告並未對於業務上所持有之他人之物易持有為所有，
      核與業務侵占罪之構成要件迥不相牟。
(四)綜上所述，足認被告就起訴事實(一)、(二)部分，並非故意欺騙
    川淞公司、良興行，以詐得貨物，其應未施用詐術甚明；而
    川淞公司、良興行亦未陷於錯誤而交付貨物，被告所為自與
    詐欺取財之構成要件並不相符。再者，被告雖身為川淞公司
    之業務員，然就起訴事實(三)之貨款，並未加以收取，自無易
    持有為所有之行為，亦與業務侵占罪無涉。此外，查無其他
    積極證據足資認定被告有何詐欺取財或業務侵占犯行，原審
    因而為被告無罪之諭知，經核自無不合。
四、檢察官上訴意旨載稱：本件原審判決被告乙○○無罪，固非
    無見，惟查：
(一)起訴事實一部分：被告固矢口否認其為淯菘公司負責人，惟
    此業據證人即告訴人甲○○證述綦詳，證人鄭玉山、郭智明
    雖未證述被告曾說在淯菘公司擔任何職，惟由渠等證言中已
    可得知，被告確有代表淯菘公司出面交易之實，且以伊名義
    為淯菘公司叫貨多次，亦請交易對象即通用公司記載出貨人
    為被告本人，難認其與淯菘公司並無關聯，其對告訴人所言
    ，應屬真實。又從證人及良興行負責人彭仁俊證言亦可知，
    被告曾以自己名義叫貨，而據被告供述此批貨物使用於淯菘
    公司之工程，可知被告確實曾以自己名義代表淯菘公司出面
    訂貨，怎可謂其與淯菘公司間並無關聯？至被告介紹淯菘公
    司向國群公司承包新竹縣工地水電工程，據證人鄭玉山所述
    ，係於民國89年至90年間，鄭玉山復否認合夥期間曾向川淞
    公司訂貨、替淯菘公司叫貨之事實，鄭玉山證述關於卷附之
    發票，無印象是做何交易，但國群公司已於90年初就停業。
    故卷附之發票，應與國群公司承包之新竹工地無直接關聯，
    可能係被告以淯菘公司名義向川淞公司詐購貨物，由於淯菘
    公司未經無公司登記（經濟部網站均無法查得該公司登記資
    料），被告才將發票開給國群公司，就此點，原審應再傳訊
    丙○○、鄭玉山對質以查明真相。又證人甲○○因信任被告
    ，故就其所招攬業務均未詳查，業經證人甲○○證述在卷，
    原審竟認甲○○曾審慎評估始出貨，其認定顯與經驗法則有
    違。又證人丙○○屢經傳喚無著，而證人郭智明復證述沒有
    見過丙○○，再據證人鄭玉山於原審之證言觀之，此部分貨
    款應與鄭玉山無關，則究竟是否此330,560 元貨款確實是出
    貨給淯菘公司？或根本僅是被告利用淯菘公司為幌子詐騙告
    訴人貨物？究竟是否有丙○○其人出面訂購此貨物？係認定
    被告是否施用詐述之關鍵所在，原審未予詳查，判決顯有疏
    漏。
(二)事實二部分：此部分事實，業據證人甲○○、彭仁俊結證綦
    詳，足認被告確有擅自在外抵債之行為。由證人彭仁俊證詞
    ，可知被告係主動告以：「可向川淞公司叫些貨物來抵債」
    （參閱偵查卷第29至31頁詢問筆錄），足認被告於代良興行
    向川淞公司訂貨時，已有詐騙告訴人貨物，以抵充其淯菘公
    司積欠良興行貨款之意圖。而告訴人因被告謊稱係良興行訂
    貨，因而陷於錯誤交付貨物，被告詐欺犯行已然成立。縱事
    後良興行出面與告訴人代表人甲○○出面解決貨款問題，亦
    難解免被告詐欺罪責。從證人彭仁俊僅願支付差額4000元以
    觀，更足見被告確有誑以可以叫貨抵債之實，其為自己不法
    所有之意圖至灼。
(三)事實三部分：證人甲○○到庭釐清，此部分被告並未親收貨
    款予以侵吞，而是比照良興行之方式，誑稱可以抵債，來詐
    得免除債務之利益，此部分犯罪事實應更正為詐欺，而起訴
    書已載明起訴法條為詐欺罪，原審竟疏未為之，判決顯有不
    當。又證人郭智明證述：被告在竹東的工地貨款（即被告所
    述之淯菘公司工程）有向我叫貨，欠我12萬多‧‧‧被告說
    顯雄（即川淞公司）7、8萬的貨款他有辦法處理，足認被告
    亦有以告訴人之貨款抵充自己積欠款項，以牟取不法利益之
    意圖，縱事後遭告訴人發覺，在向郭智明催討貨款，然仍無
    解於被告詐欺犯行成立。原審判決對明顯之客觀證據，視而
    不見，其認定復違反經驗法則，其判決顯有謬誤。
五、惟按，刑法上的背信罪，為一般的違背任務之犯罪，若為他
    人處理事務，意圖為自己或第三人不法之所有，以詐術他人
    交付財物者，應成立詐欺罪，如果其違背任務係圖為自己不
    法之所有，已達於竊盜或侵占之程度，仍應從竊盜或侵占罪
    處斷（參照最高法院51年台上字第58 號、63年台上字第292
    號判例意旨）。次按，告訴人之告訴，係以使被告受刑事訴
    追為目的，是其陳述是否與事實相符，仍應調查其他證據以
    茲審認（參照最高法院52年度台上字第1300號判例意旨）。
    經查：
(一)證人甲○○於原審及本院審理時均無法明確證稱被告有與丙○○合夥經營淯菘公司之情事，被告亦否認有在該公司合夥
    ，證人丙○○經本院及原審傳喚、拘提無著，則被告辯稱其
    未在該公司合夥營商云云，自堪採信。又檢察官上訴書指稱
    被告有代表淯菘公司向川淞公司交易之事實，以及被告所自
    承其有借支票予劉水山使用之情事，均難推論被告有在淯菘
    公司合夥經營之情節。況且，被告如有違反雙方代理或競業
    禁止之原則，仍難逕認其有背信犯行。又依告訴人川淞公司
    所提之客戶對帳單所載，淯菘公司與川淞公司之交易往來有
    一段期間，該對帳單亦明載交易明細，難認該交貨買賣係屬
    虛假，再依證人鄭玉山所證：伊有發包水電工程予淯菘公司
    ，及統一發票載明買受人：國群水電工程有限公司等，可見
    淯菘公司當時應有存在，且有工地在施工，則淯菘公司有向
    川淞公司訂貨乙節，即堪採認，而檢察官所稱該統一發票，
    與國群承包之新竹工地無關云云，並無客觀證據提出，從而
    ，被告辯稱其未施用詐術云云，自堪採信。原審因認該債款
    未償，核屬民事糾紛，洵屬有據。又檢察官上訴書所載稱該
    貨物究竟是否出售予淯菘公司，或係被告以淯菘公司為幌而
    詐騙告訴人，原審疏未詳查云云，惟該等貨物如係被告故意
    詐騙告訴人，自應由檢察官負責舉證，但依告訴人及偵查卷
    所示，並無從得以據此認定之結果，此部分主張自嫌無憑，
    此外，檢察官並未提出補強證據，本院復認無依職權調查何
    項證據之必要，此部分犯行，應屬不能證明，要堪認定。
(二)證人彭仁俊於偵查中固證稱「之後，我才知道乙○○係顯雄
    公司之員工，是他欺騙公司老板，訛稱我要訂貨，而實際卻
    是欺瞞我要抵債的，之後，因我收貨為19000 元，但乙○○
    只向我叫貨15000 元，我即開立第一商業銀行給顯雄公司，
    用以抵銷債務」云云，惟亦證稱：「（乙○○有無向你說要
    騙公司之貨，用來抵你之帳）沒有」等語（參見1615號偵查
    卷31、32頁），又告訴人川淞公司既同意抵銷而收受4000元
    支票，且此部分貨款，並未如通用水電行貨款，由川淞公司
    全額收回，可見兩次買賣均屬真實，被告辯稱其未詐欺云云
    ，洵堪採取。再者，檢察官上訴書並未提出客觀證據，徒以
    彭仁俊偵查中證詞之一部分，主張被告擅自抵債，應有詐欺
    云云，自難遽取。又被告被起訴（三）部分之犯行，起訴書
    載明業務侵占罪，此與前述（一）、（二）部分，明顯有別
    ，而證人郭智明於原審時證稱：被告沒有主張要抵債云云（
    參見原審卷二第23頁），原審詳查後，認定（三）部分帳款
    ，告訴人川淞公司有前去收取，核與侵占罪構成要件有間，
    經核自無不合。檢察官上訴書指稱該部分應係犯詐欺犯行，
    起訴書已有載明云云，惟依原審卷所示，並無檢察官論告書
    ，僅係檢察官於原審論告時陳稱「綜上，被告罪證明確，請
    依詐欺取財罪論處，業務侵占部分，被告並沒有實際取得貨
    款」（參見原審卷二第27頁），姑不論該侵占起訴事實能否
    改為詐欺，且依上所述，該項交易仍堪認係實在，告訴人嗣
    且依約前往收款完畢，應堪認被告並未詐欺告訴人公司貨物
    ，極為明確，從而，被告被指稱之詐欺犯行，仍屬不能證明
    ，要堪認定。是原審詳查後，就被告被起訴犯行，均為被告
    無罪之諭知，核無不合，檢察官以上情指摘原判決不當，難
    認有據，本院亦認無待丙○○到庭作證之必要，自無再傳喚
    、拘提之必要，附此載明，是本件上訴核為無理由，自應予
    駁回。
據上論斷，應依刑事訴訟法第368條，判決如主文。
本案經檢察官林秀濤到庭執行職務
中　　華　　民　　國　　94　　年　　11　　月　　30　　日
　　　　　　　　　刑事第九庭    審判長法　官  陳  祐  治
　　　　　　　　　　　　　　　　　    法　官  莊  謙  崇
　　　　　　　 　 　　　　　　　　　　法　官  蔡  聰  明
以上正本證明與原本無異。
不得上訴。
                                      書記官  郭  台  發
中　　華　　民　　國　　94　　年　　11　　月　　30　　日
